臺灣士林地方法院民事判決　　　　　　 93年度重訴字第306號
原　　　告　乙○○
被　　　告　甲○
訴訟代理人　李逸文律師
　　　　　　陳松棟律師
上列當事人間返還信託財產事件，本院於民國94年8 月3 日言詞
辯論終結，判決如下：
    主  文
被告應給付原告新台幣捌佰玖拾玖萬壹仟壹佰壹拾貳元，及自民
國九十一年十二月十九日起至清償日止，按週年利率百分之五計
算之利息。
原告其餘之訴駁回。
訴訟費用由被告負擔十分之九，餘由原告負擔。
    事實及理由
一、原告起訴主張：
  (一)原告原有面額共計新台幣（以下同）16,477,058元之定期存
    款存放於宜蘭渭水路郵局，於民國91年4 月12日、同年5 月
    28日分2 筆解約，將其中13,477,058元暫時轉存於被告名下
    ，另加計被告於91年5 月10日、同年7 月28日提領之活期存
    款356,000 元、30萬元，共計將14,133,058元交予被告信託
    管理，嗣兩造於91年12月18日離婚並合意終止信託關係，惟
    被告僅匯款返還4,378,888 元，餘款9,754,170 元迄今未返
    還，爰訴請被告返還上開信託財產及法定遲延利息等語，並
    聲明：被告應給付原告9,754,170 元，及自91年4 月12 日
    起至清償日止，按週年利率5%計算之利息。
  (二)對被告抗辯所為之陳述：
  (1)原告有2 名稚女，復有年邁母親必須照顧，不可能將上千萬
    財產贈與交往數月之被告。
  (2)訴外人吳西源律師代擬託管現金存款歸還證明單時，即叮囑
    原告應於確認匯款無誤後始簽收，惟原告偕同被告赴內湖北
    勢湖郵局時，被告要原告相信其人格先簽名，原告聽信其人
    格乃在證明單上簽名，之後被告辦理匯款完畢，原告竟發現
    被告僅實際匯款4,378,888 元，倘如被告所述，差額部分原
    告同意贈與被告，訴外人吳西源律師理應在離婚協議書或託
    管現金存款歸還證明單上加註條文，始合乎常情。
  (3)定期存單號碼明細表為被告所製作，其上定期存單號碼與郵
    局函查資料相符，又2 筆活期存款係在花蓮下美崙郵局所提
    領，臨近被告娘家住處，提款單上有被告簽名，顯係被告所
    提領。信託契約書上所載之各筆定存、活存金額既屬正確，
    足見信託契約書為真正。
二、被告則以：
  (一)兩造於91年7 月14日結婚，婚前原告為對被告示好，曾於91
    年4 月12日、同年5 月28日分別贈與被告1,140 萬元、192
    萬元，共計1,332 萬元。嗣兩造於91年12月18日在訴外人吳
    西源律師事務所協議離婚，原告向被告索回先前贈與之金錢
    ，兩造同意由被告給付原告4,378,888 元，並由訴外人吳西
    源律師繕打簽名欄空白之「託管現金存款歸還證明單」，載
    明：「乙○○先生於中華民國91年間委託甲○小姐代管郵局
    定存及現金共約計新台幣壹仟佰拾柒萬元整（乙○○當
    時要求甲○開立借款證明，其實乃為託甲○管理），現已全
    數以匯款方式或現金方式直接歸還；乙○○先生與甲○小姐
    間之所有債務已全數理清；無任何瓜葛。恐空口無憑，特立
    此據」等語，兩造偕同匯款4,378,888 元後始簽名，至此兩
    造間金錢授受事宜已全部理清。
  (二)兩造間並無原告所稱之信託關係，亦無終止信託關係可言，
    原告提出之信託契約書及定存單號碼明細表上「甲○」之簽
    名非被告所簽。
  (三)被告受贈金額僅1,332 萬元，原告主張曾給付被告超過前揭
    金額云云，被告否認之等語，資為抗辯。
  (四)並聲明：原告之訴駁回。
三、兩造不爭執之事實：
  (一)兩造於91年7 月14日結婚，於同年12月18日離婚。
  (二)離婚協議書（卷1 第79頁至第80頁）、託管現金存款歸還證
    明單（卷1第81頁）為真正。
  (三)兩造於91年12月18日簽署託管現金存款歸還證明單時會算原
    告前曾交付被告1,337 萬元，被告於當日匯回原告
    4,378,888 元。
四、得心證之理由：
    基上兩造不爭執之事實，則本件兩造爭執要旨厥為：(一)原告
    提出之信託契約書是否真正？(二)原告總計交付被告之金額究
    為若干？(三)兩造間交付前揭款項之法律關係為何？被告應否
    返還？茲分述如下：
  (一)原告提出之信託契約書是否真正？
    按「私文書應由舉證人證其真正。但他造於其真正無爭執者
    ，不在此限。」民事訴訟法第357 條定有明文。查原告提出
    之信託契約書固載明：「一、本人：乙○○（以下簡稱甲方
    ）名下原有定期存款柒張總計新台幣有壹仟陸佰肆拾柒萬柒
    仟零伍拾捌元整原存於宜蘭市○○路郵政支局，於民國91年
    4 月12日及民國91年5 月25日分兩次兩筆解約暫轉定存在甲
    ○（以下簡稱乙方）名下，中乙方：甲○留新台幣佰萬元
    整在甲方乙○○名下，其餘計有新台幣壹仟佰肆拾柒萬柒
    仟零伍拾捌元整，甲、乙雙方約定暫轉存在乙方：甲○名下
    以信託、管理、保管（非贈予）乙方：甲○必須負完全責任
    、忠誠、掌管之責，如有乙日甲方：乙○○如欲取回全額，
    乙方：甲○必須無條件全數全歸還甲方：乙○○，恐口無憑
    ，立此據。二、另外甲方：乙○○活存有兩筆存款一筆拾
    萬元整，另一筆拾伍萬元整一併轉在乙方甲○活存管理。
    三、帳目明細表如乙方：甲○製表所列說明」等語（卷1第
    40頁），惟被告否認上開信託契約書之真正，揆諸前揭法條
    規定，自應由原告就此節負舉證之責。經查，本院比對上開
    信託契約書上「甲○」之簽名，與兩造不爭執真正之離婚協
    議書（卷1 第79頁至第80頁）、託管現金存款歸還證明單（
    卷1 第80頁）、約聘員工任職契約書（卷1 第95頁）、聘任
    書（卷1 第96頁）、聘僱合約（卷1 第97頁）、協商同意書
    （卷1 第98頁）、住宿借用申請書（卷1 第99頁）、台新國
    際商業銀行往來印鑑暨資料卡、中國信託商業銀行聯行代收
    付款、金融卡申請書、綜合存款約定書及代繳款項委託書暨
    印鑑卡（卷1 第108 頁至第112 頁）、彰化銀行業務往來申
    請書、印鑑卡暨顧客資料卡（卷1 第117 頁至第119 頁）、
    被告於94年2 月2 日言詞辯論期日書寫之筆跡（置證物袋）
    ，以肉眼審視觀察，二者運筆轉折、氣韻神態難認為同一；
    又本院將上開資料送憲兵司令部刑事鑑識中心、中央警察大
    學進行鑑定，前者認送鑑被告簽名字具不同書寫方式，無法
    與信託契約書上簽名字跡比對，後者拒絕受理民事案件委託
    鑑定，此有憲兵司令部刑事鑑識中心94年4 月20日（94）安
    鑑字第00744 號函（卷1 第141 頁至第143 頁）、中央警察
    大學94年5 月27日校鑑科字第0940002606號函（卷2 第15頁
    ）足考，原告復表示不願自費，不請求再送鑑定等語，則上
    開信託契約書形式之真正，即屬不能證明，自無從依信託契
    約書之內容為不利於被告之認定。
  (二)原告總計交付被告之金額究為若干？
    復按，「當事人主張有利於己之事實者，就其事實有舉證之
    責任。」民事訴訟法第277 條定有明文。本件原告主張其給
    付被告保管定存13,477,058元、活存2 筆分別為356,000 元
    、30萬元，共14,133,058元云云，惟為被告所否認，辯稱僅
    收受1,332 萬元云云，則原告就差額部分交付之事實，自應
    負舉證責任。經查：(1)依兩造於91年12月18日簽署之託管現
    金存款歸還證明單載明：「乙○○先生於中華民國91年間委
    託甲○小姐代管郵局定存及現金共約計新台幣壹仟佰拾
    柒萬元整（乙○○當時要求甲○開立借款證明，其實乃為託
    甲○管理），現已全數以匯款方式或現金方式直接歸還；乙
    ○○先生與甲○小姐間之所有債務已全數理清；無任何瓜葛
    。恐空口無憑，特立此據」等語（卷1 第81頁），兩造不爭
    執上開文書之真正，且不爭執當時會算結果為1,337 萬元（
    參見本院94年2 月2 日言詞辯論筆錄，卷1 第91頁，本院94
    年5 月18日言詞辯論筆錄，卷2 第7 頁），而上開託管現金
    存款歸還證明單係兩造離婚同時由訴外人吳西源律師代擬內
    容後，交由兩造嗣後自行簽名，倘文書上所載金額不實，雙
    方當可於簽名前更正內容，兩造既未予爭執而簽名，應認上
    開託管現金存款歸還證明單所載原告交付被告1,337 萬元等
    語，堪以採信。(2)復查，原告原有定期存款7 筆，金額分別
    為4,477,058 元、150 萬元、300 萬元、250 萬元、50萬元
    、200 萬元、250 萬元，合計16,477,058 元 ，嗣其中
    11,477,058萬元於91年4 月12日解約，另500 萬元於91年5
    月28日解約之事實，固有定期儲金存單影本7 件（卷1 第10
    頁至第13頁）、中華郵政股份有限公司宜蘭郵局94年2 月21
    日宜營字第0945000116號函覆之定存明細資料（卷1 第163
    頁至第164 頁）附卷可稽，惟上開定期儲金存單及定存明細
    資料，充其量僅能證明原告曾有上開定期存款並解約，不能
    證明原告將其中13,477,058元轉存於被告戶頭由其信託保管
    。又經本院向內湖北勢湖郵局函查被告定存資料，顯示被告
    於91年4 月12日存入100 萬元定存10筆、140 萬元1 筆，共
    計1140萬元，另於91年5 月29日存入50萬元、10萬元、100
    萬元，共計160 萬元，合計金額為1,300 萬元，核與原告提
    出之定存單號碼明細表所列存單號00000000、00000000、00
    000000、00000000、00000000、00000000、00000000、0000
    0000、00000000、00000000、00000000、00000000、000000
    00、00000000等14筆定期存單之號碼、金額、到期日相符，
    此有定存單號碼明細表（卷1 第34頁至第35頁）、中華郵政
    股份有限公司儲匯處94年6 月10日儲字第0940000781號函足
    考（卷2 第12頁，歷史交易清單證物外置），至於上開定存
    單號碼明細表上存單號00000000、00000000、00000000、00
    000000、00000000、00000000等6 筆，金額分別為100 萬元
    、100 萬元、50萬元、50萬元、250 萬元、250 萬元，則仍
    存放於原告之名下，此觀諸中華郵政股份有限公司宜蘭郵局
    94年2 月21日宜營字第0945000116號函覆之原告定存明細資
    料自明（卷1 第164 頁），另定存單號00000000、金額50萬
    元之定期存款，原告亦未能舉證證明係存放於被告名下，則
    原告空言主張其將13,477,058元定期存款均轉存於被告戶頭
    云云，即非可採。(3)第查，原告主張被告先後於91年5 月10
    日、同年7 月28日自原告之郵局活期存款帳戶提領356,000
    元、30萬元等語，固據其提出存摺（卷1 第4 頁至第5 頁）
    、郵政存簿儲金提款單（卷1 第152 頁至第153 頁）等影各
    1 件為證，其中30萬元之提款單上註記「甲○Ｚ000000000
    」，且被告亦不否認曾提領上開2 筆款項（參見本院94年5
    月18日言詞辯論筆錄，卷2 第7 頁），惟辯稱係供作他用，
    與前揭原告交付被告之款項無關等語。查兩造斯時為夫妻關
    係，被告自原告帳戶提領現金之原因事實，非僅交付信託保
    管或贈與而已，亦可能基於夫妻日常生活互為代理而代為提
    領，或出於夫妻家庭生活費用之支出等，尚不得僅以被告提
    領原告帳戶內之前揭活期存款，即認此部分必係原告交付被
    告保管之金額。(4)參以被告提出兩造於91年5 月28日書立之
    借款單影本1 件，載明：「甲○小姐向乙○○先生借款新台
    幣1,367.6 萬元整（4/10$35.6 萬；4/12$1,140萬；5/28$
    192 萬）」、「91/7/12 還款200 萬，另67.6萬1 至6 月4
    人（乙○○、甲○、陳宜屏、陳品婷）之生活費，餘欠
    1,100 萬」等語（卷2 第40頁），原告不爭執上開文書之真
    正，陳稱係為避免稅務機關查贈與稅始製作等語（參見本院
    94年7 月13日言詞辯論筆錄，卷2 第39頁），足見原告提領
    或轉存之活期或定期存款，非均屬交付予被告保管或贈與之
    款項，亦包含2 人交往期間及婚姻關係存續中之共同生活費
    用支出，則原告交付原告之金額，自應以兩造離婚時最後會
    算之金額為依據，始屬正當。
  (三)兩造間交付前揭款項之法律關係為何？被告應否返還？
    本件原告主張其交付被告之款項係基於信託關係等語，被告
    則辯稱係收受原告贈與云云。經查：(1)兩造於91年12月18日
    離婚時簽署之託管現金存款歸還證明單形式及內容為真正，
    已認定如前，而經會算原告總計交付被告1,337 萬元，且屬
    原告委託被告保管之性質等情，業經載明於託管現金存款歸
    還證明單上（卷1 第81頁），依文義觀之，上開款項顯係原
    告基於信託或委任被告管理而交付，且探求當事人真義，應
    係以上開文書作為終止委託保管之合意，被告應於斯時負返
    還之責。(2)至被告提出之91年4 月12日「本人乙○○對甲○
    小姐愛的宣言及承諾書」固載明：「所有定存贈予甲○小姐
    轉入她名下（約計壹仟佰拾柒萬元）」等語（卷1 第
    135 頁），惟就上開金額，兩造嗣於91年5 月28日書立借款
    單（卷2 第40頁），復於91年12月18日簽立託管現金存款歸
    還證明單（卷1 第81頁），縱認被告原有將上開金額贈與被
    告之意思，惟兩造嗣後已合意改變契約性質為託管，基於契
    約自由原則，自無不許之理，被告不得再執陳詞辯稱係贈與
    關係無庸歸還云云。(3)另被告辯稱兩造合意僅需返還其中
    4,378,888 元云云，惟查，上開託管現金存款歸還證明單已
    載明歸還金額為1,337 萬元，被告於書立託管現金存款歸還
    證明單當日即匯付4,378,888 元予原告，此有存摺影本可參
    （卷1 第15頁），倘兩造當日就應行返還金額另有合意，衡
    諸金額差距近900 萬元且當時2 人已離婚之情形，兩造理應
    另立書面或更正託管現金存款歸還證明單之記載，殊無可能
    就此高額款項僅以口頭約定即推翻當日簽立之書面協議。此
    部分被告既未能舉證證明兩造就歸還金額成立新合意，其空
    言抗辯，即無足取。
五、末按，「遲延之債務，以支付金錢為標的者，債權人得請求
    依法定利率計算之遲延利息。」民法第233 第1 項前段分別
    定有明文。查原告交付被告保管1,337 萬元，兩造於91年12
    月18日離婚時合意終止託管，被告本應返還上開金額，惟僅
    匯付4,378,888 元予原告之事實，既經認定，已如前述，則
    原告訴請被告返還差額8,991,112元（計算式：13,370,000
    -4,378,888=8,991,112），及自應返還之翌日即91年12月19
    日起至清償日止，按週年利率5%計算之法定遲延利息，為有
    理由，應予准許。至原告逾上開金額及利息之請求，為無理
    由，應予駁回。
六、本件判決基礎俱已臻明確，兩造其餘攻防方法及訴訟資料經
    本院審酌後，核與判決不生影響，無逐一論駁之必要，併此
    敘明。
七、據上論結，本件原告之訴為一部有理由，一部無理由，依民
    事訴訟法第79條，判決如主文。
中　　華　　民　　國　　94　　年　　8 　　月　　17　　日
                  民事第二庭  法  官  陳玉曆
以上正本證明與原本無異。
如對本判決上訴須於判決送達後20日內向本院提出上訴狀。
中　　華　　民　　國　　94　　年　　8 　　月　　22　　日
                              書記官  蔡雨呈
